臺灣嘉義地方法院民事判決　　　　　　　 99年度訴字第408號
原　　　告　劉明寶
被　　　告　李儒清
訴訟代理人　蔡碧仲律師
　　　　　　張宗存律師
　　　　　　林宏政律師
複　代理人　陳振榮律師
上列當事人間請求損害賠償事件，原告提起刑事附帶民事訴訟（
民國99年度附民字第114號），經刑事庭移送前來，本院於100年
5月27日言詞辯論終結，判決如下：
    主   文
被告應給付原告新臺幣壹佰拾捌萬元，及自民國九十八年九月
四日起至清償日止，按週年利率百分之五計算之利息。
原告其餘之訴駁回。
訴訟費用由被告負擔。
本判決第一項於原告以新臺幣肆拾陸萬元供擔保後，得假執行。
但被告以新臺幣壹佰拾捌萬元為原告預供擔保後，得免為假執
行。
原告其餘假執行之聲請駁回。
    事實及理由
一原告起訴主張：被告係坐落嘉義縣大埔鄉○○段1445之571地
  號土地（下稱系爭土地）之所有權人，前於民國87年9月間向
  嘉義縣大埔鄉農會（後與嘉義縣竹崎鄉農會合併成為嘉義縣竹
  崎地區農會，以下簡稱竹崎農會）貸款，並將系爭土地設定不
  動產抵押予竹崎農會，嗣因無力繳付本息，經竹崎農會向本院
  民事執行處聲請強制執行，已於96年間查封系爭土地進行拍賣
  程序。而被告因急需資金償還部分貸款，以免繼續孳生利息及
  供己花用，竟意圖為自己不法之所有，於97年3月初某日，向
  原告、訴外人董秀寶佯稱渠三人每人出資新臺幣（下同）200
  萬元，共計600萬元，由其負責競標系爭土地再轉賣他人，已
  找好買主王李明陽，一定獲利，所得由三人平分等語，致原告
  信以為真，因而陷於錯誤，於97年3月24日，在被告住處交付
  現金138萬，並表示一旦標得系爭土地立即補足尾款62萬元，
  詎被告取得上開款項後，隨即以之償還其積欠保險公司之貸款
  及供己花用，並未實際參與系爭土地之投標購買事務。嗣經原
  告多次詢問競標之進度，被告均以尚在進行中，相當樂觀等語
  搪塞拖延，原告見久無下文，遂要求被告返還上開所交付之款
  項，然被告因已將上開款項花用而無力償還，原告始知受騙，
  致原告受有損害。被告所抗辯之買賣關係均與當初被告所言之
  投資無關。另被告所交付之10萬元應是清償利息，並非清償本
  金。爰依侵權行為法律關係，提起本訴。聲明：被告應給付原
  告138萬元，及自97年3月24日起至清償日止，按週年利率5﹪
  計算之利息，並請准供擔保宣告假執行。
二被告則以：附帶民事訴訟經送於民事庭後，即為獨立民事訴訟
  ，其裁判不受刑事判決認定事實之拘束（最高法院48年臺上字
  第713號判例參照），本件被告所涉刑事案件判決所認定之事
  實，並非當然有拘束民事訴訟之效力（最高法院43年臺上第95
  號、50年臺上字第872號判例參照）。本件之爭點在於被告是
  否有詐欺原告之行為，刑事判決雖認為被告有詐欺原告之行為
  ，然被告有將系爭款項用於購買土地之相關事宜，並無詐欺之
  侵權行為。訴外人陳鴻華所有位於嘉義縣大埔鄉○○段0000-0
  00、0000-000、0000-000、0000-000、0000-000地號土地將遭
  拍賣，且其中0000-000、0000-000地號土地與系爭土地相鄰，
  如由同一人拍定，將增加土地之利用價值，而王李明陽恰有意
  投標購買陳鴻華將遭拍賣之上開5筆土地，故被告即向王李明
  陽徵詢是否願意共同出資，並由其出面投標購買上開6筆土地
  ，再由被告分得嘉義縣大埔鄉○○段0000-000、0000-000、00
  00-000地號3筆土地。王李明陽表示，上開6筆土地因其上尚有
  地上物而不點交，如欲共同出資，並由其出面購買上開土地，
  被告必須負責處理上開土地因有地上物而不點交之相關問題，
  被告表示同意王李明陽之條件。陳鴻華同意其所有之上開土地
  上之房屋2棟以100萬元，及羊舍3間、羊隻及飼養羊隻之用具
  等以197萬元讓渡與王李明陽，另因上開羊舍尚有空置，故向
  訴外人謝冠生購買羊隻199,000元，以供飼養發展畜牧事業，
  被告既有意於上開土地從事畜牧，足認被告並無侵害他人之意
  圖。另被告所有系爭土地上之地上物亦有部分為訴外人王致祥
  所有，經與之協議，由被告給付130萬元，王致祥同意將該地
  上物讓渡與王李明陽。被告原並預定於取得陳鴻華之0000-000
  、0000-000、0000-000（約0.79公頃）之土地後，移轉予原告
  、董秀寶各約0.4公頃之土地，以履行合資購買土地之協議。
  綜上，被告已投入420萬元資金，用於處理購買土地之相關事
  宜，足證被告確無詐欺之犯行。依本院97執字第15436號之卷
  可知，陳鴻華所有嘉義縣大埔鄉○○段之5筆土地於強制執行
  程序中為拍賣時，訴外人「王李炅軒」曾為投標應買，由「王
  李炅軒」之住址及姓氏可推知其應即為「王李明陽」之子，是
  其足證被告確曾與王李明陽商議購買土地之情事，並確曾進行
  ，被告確有履行與原告劉明寶與董秀寶合資購買土地之協議。
  又被告已於99年12月14日給付原告10萬元，如本院認被告應負
  損害賠償責任，亦應將上開已給付之金額扣除本金。聲明：原
  告之訴駁回，如受不利判決，願供擔保請准宣告免為假執行。
三下列事項為兩造所不爭執（見本院卷第205頁），應堪採認：
(一)系爭土地為被告所有，被告於87年9月間，向竹崎農會貸款，
  並將系爭土地設定抵押權予竹崎農會，嗣因無力繳付本息，經
  竹崎農會向本院民事執行處聲請強制執行，並經本院以96年度
  執字第17921號執行事件受理，於96年間查封拍賣系爭土地。
(二)被告於97年3月初向原告表示其與原告、董秀寶各出資200萬元
  ，由被告負責競標系爭土地再轉讓他人，已找好買主王李明陽
  ，獲利由原告、被告、董秀寶平分，原告乃於97年3月24日，
  在被告住處交付現金138萬元予被告，被告取得上開款項後，
  未為任何投標應買系爭土地之行為。
(三)被告因前揭行為，經臺灣高等法院臺南分院（下稱臺南高分院
  ）以99年度上易字第425號刑事判決認犯詐欺取財罪，判處有
  罪確定。
(四)被告已於99年12月14日交付10萬元給原告。
四兩造爭執事項（見本院卷第205頁）：
(一)被告有無詐騙原告之行為，應否對原告負侵權行為責任。
(二)被告所交付10萬元應先抵充本金或利息。
(三)原告請求之金額及利息有無理由。
五本院論述如下：
(一)被告有無詐騙原告之行為，應否對原告負侵權行為責任？
1.經查：被告於97年3月初向原告表示其與原告、董秀寶各出資2
  00萬元，由被告負責競標系爭土地再轉讓他人，已找好買主王
  李明陽，獲利由原告、被告、董秀寶平分，原告乃於97年3月2
  4日，在被告住處交付現金138萬元予被告，被告取得上開款項
  後，未為任何投標應買系爭土地之行為，已如前述，又被告取
  得款項，係未經原告、董秀寶之同意而挪做他用，並未投標應
  買系爭土地等情，亦據被告於本件所涉刑事案件偵審時自承無
  訛〔見臺灣嘉義地方法院檢察署98年度偵字第6604號卷（下稱
  偵卷）第38頁、第39頁〕，再依證人王李明陽於上開刑事案件
  偵訊時證稱：伊有去看過李儒清那塊地，李儒清告知伊這塊地
  有被農會拍賣，因這塊地背景很複雜，且法院也沒有拿出來拍
  賣，加上這次88水災，伊工廠淹水，伊沒有錢買地，…伊去看
  過被大埔農會查封過的這塊地，但是牽涉到水資源局，因為是
  保護區，最重要是伊沒錢。他說這塊地被大埔農會拿去拍賣，
  問伊有沒有興趣，那個時候伊有時間，也有一點錢，所以伊就
  跟他回答說好，如果法院有拿出來拍賣，再通知伊。後來李儒
  清沒有跟伊通知法院有拿出來拍責，…李儒清一開始只是問伊
  有無興趣買這塊地，之後就沒有再跟伊連絡了」等語（見偵卷
  第23頁至第24頁），可見王李明陽並未應允及議定購買價額，
  然被告卻逕向原告宣稱已找好買主王李明陽，一定獲利云云，
  使原告誤信為真而交付投資款，被告以投資應買系爭土地，且
  已找到再轉賣之買主王李明陽，一定會獲利等不實之事誘使原
  告投資交付款項，且於取得款項後，用作他途，被告有不法所
  有之意圖及詐術之行為，堪以認定。再參酌被告因前揭行為，
  經臺南高分院以99年度上易字第425號刑事判決認犯詐欺取財
  罪，判處有罪確定，亦如前述，是原告前揭主張遭被告詐騙之
  事實，應堪採認。
2.被告雖否認有詐騙之行為，並以前揭情詞置辯，復以上開刑事
  案件二審審理時已傳訊證人王李明陽、陳鴻華、王致祥、謝冠
  生為證。經查：
(1)證人王李明陽於上開刑事案件二審審理時雖到庭證稱: 「我曾
  經與李儒清商議過買賣土地的事情，…那幾塊土地除了李儒清
  的以外，還有陳鴻華。那是要跟法院買法拍的土地，…兩個人
  土地都有地上物。我有跟被告李儒清達成協議，由我出面購買
  李儒清與陳鴻華的土地，李儒清必須負責處理地上物，本來我
  有和李儒清簽一張草約。李儒清這塊地的上面有地上物，好像
  不是他的名字，還要對方簽名，拍賣要點交有優先權，有優先
  權的話變成房子要先買起來，不然地買完後，房子留在上面。
  我請代書去跟地上物的主人簽草約。可是去年8月8日我家水災
  ，資料都不見了。我知道有簽資料，不知道簽什麼資料，其實
  我連看都沒看到，我不會去注意那個。當時我員工去山上拿回
  來給我。我不知道是何人拿給我員工的，我想說這又不是買賣
  ，又沒付到錢，我本來想要買，因為水災後我就沒錢放棄了，
  就這樣不了了之。我有土地兩個地號與李儒清的土地相鄰而已
  ，因為我有三個孩子，那邊剛好有三塊土地，又在我的隔壁。
  我自己那兩塊土地其實是一塊。我要再買兩塊土地給三個孩子
  ，剛好一個人一塊。那兩塊土地一塊是李儒清的名字，一塊是
  陳鴻華的，兩塊都是法院在拍賣的。後來我沒有買成，我沒有
  錢，因為發生水災。之前簽地上物的草約時有打算要買，後來
  要投標時，因為水災虧損7000多萬元，所以沒錢可以去投標購
  買土地。處理地上物的問題是拜託代書簡單寫寫而已，其實我
  與地主也沒見過面，代書寫一寫，我拿給李儒清，讓他去跟地
  上物的所有權人談條件。後來談得如何我就不知道了。（問：
  當初要叫你來購買這些土地是要叫你去跟法院拍賣，還是他們
  要去拍賣之後再賣給你？）我要去法院拍賣，那時好像是我要
  去拍賣，現在這件事情我忘記了。（問：你於地檢署作證的時
  候，檢察官問你後來為何沒去買，你說是因為這塊地背景比較
  複雜，且法院也沒拿出來拍賣，加上水災你沒錢，且這塊土地
  又牽涉到水資源保護區，你覺得太複雜，你跟李儒清說如果法
  院拍賣的話通知你，不過後來他沒有通知你也沒有跟你聯絡，
  是否如此？）我不知道，那時水災沒有錯，那時我沒有拍賣。
  地檢署作證時所述都實在。我有在想跟法院標那塊土地，後來
  是因為沒錢，我有無跟李儒清講我也沒有印象了，當時心情很
  差，我就不想去講。（問：當時的代書是何人？）簡單寫而已
  ，那也不是代書。」等語〔見臺南高分院99年度上易字第425
  號卷（下稱刑事二審卷）第85-94、100-102頁〕。然：王李明
  陽於刑事二審之證述，與其於偵訊中證述：被告一開始只是問
  伊有無興趣買這塊地，之後就沒有再跟伊連絡，且因為這塊地
  背景比較複雜，法院也沒拿出來拍賣，加上這塊土地又牽涉到
  水資源保護區，伊覺得太複雜，所以伊沒有買等語，顯有出入
  。參以王李明陽於刑事二審另證述: 伊於地檢署作證時所述都
  實在等語，且查八八水災係發生於98年8月8日，而系爭土地於
  97年間，曾先後於4月23日、7月2日、7月30日、8月27日，4
  度公開拍賣，均無人投標，嗣經債權人聲請於97年11月5日特
  別拍賣，該次拍賣底價僅247萬2千元，仍無人應買，而視為撤
  回執行，此有本院96年度執字第17921號卷可證，則王李明陽
  於98年間八八水災前之97年11月間，其財力尚未受損，且拍賣
  底價已降至2,472,000元，然被告或王李明陽並未前向法院投
  標應買系爭土地，則王李明陽於刑事二審之前揭所證是否真實
  可信，已有可疑。又王李明陽於刑事二審所證，其與被告係約
  定由王李明陽向法院拍賣系爭土地，此與被告向原告稱：由被
  告邀原告、董秀寶出資，標買系爭土地，再轉售給王李明陽之
  情，顯然不符。且如王李明陽可自行以較低價格標買系爭土地
  ，則被告何有「以低價標買入系爭土地，再轉售王李明陽，以
  獲取價差利潤」之可能？況果被告擬請王李明陽出資競標，被
  告方面即無須提出任何資金參與競標，則其何需邀約原告共同
  出資以標買系爭土地？是由被告以標買系爭土地轉賣他人為由
  ，邀約原告合資競標，復於收取原告交付款項後，未實際標買
  系爭土地，且始終隱瞞未告知原告資金用途等情，益徵被告向
  原告宣稱已找好買主王李明陽，一定獲利云云，無非為詐取原
  告投資款，挪供己用甚明。至被告另與王李明陽商議其所有系
  爭土地及陳鴻華前開土地買賣之事，無非係為取得陳鴻華所有
  部分土地及其上羊舍等物，以從事個人畜牧事業，與邀原告出
  資標買系爭土地，乃屬二事，被告辯稱有與王李明陽商議處理
  系爭土地買賣相關事務，並無詐欺之行為乙節，顯不足取。
(2)證人王致祥於刑事二審審理時固到庭證稱：系爭土地上有伊所
  有之鐵房子存在，被告於3月間，以130萬元價格，向伊購買該
  地上物等語，然依王李明陽於上開刑事二審證稱: 房子部分（
  前開地上建物）伊要另外給被告錢等語（見刑事二審卷第101
  頁反面) ，可知購買地上物之資金部分，係由王李明陽負擔，
  被告自無將原告投資款用於購買地上物之必要。又被告於3月
  購入前開地上物後，亦未參與系爭土地之投標事務，參以王致
  祥並於刑事二審審理時證稱：被告沒有跟伊說買這些地上物之
  用途等語（見刑事二審卷第104頁反面），是難認被告購買前
  開地上物與標買系爭土地間有何關連。
(3)被告於97年6至9月間，有以290萬元之價格向陳鴻華購買陳鴻
  華所有坐落嘉義縣大埔鄉○○段1445之693、727、692、725
  、726地號土地上之地上物及羊隻、羊舍等情，固經陳鴻華於
  刑事二審審理時證述證在卷（見刑事二審卷第94頁反面至98頁
  ），然被告邀約原告出資，僅單純為標買系爭土地轉售王李明
  陽獲利，被告擅自予以挪用，顯與被告要約原告投資者不符。
  況被告於97年6至9月買受陳鴻華前開地上物後，仍未投標購買
  系爭土地，亦如前述。又被告倘係為標買系爭土地而先行購買
  前開地上物，何以隱瞞未告知原告？參以被告於刑事一審審理
  時供稱:「我之前向告訴人收錢是要買地用，後來拿100萬元去
  買羊，還有100多萬元，拿去還保險貸款，他們給我的錢，我
  沒有拿去買地」、「我邀約收取告訴人款項時，已經負債累累
  。我要拿錢去買羊舍，作自己的事業，告訴人他們不知道，他
  們後來知道也有去餵過羊，但是他們不知道是他們自己的錢」
  等語（見本院99年度易字第49號卷第23、24、52、53頁）。益
  徵被告挪用原告交付之款項於購買他人（陳鴻華）地上物之作
  為，係為從事個人畜牧事業，與邀原告出資標買系爭土地無關
  。另被告向謝冠生購買羊隻之情，固經謝冠生於刑事二審審理
  時證述在卷（見刑事二審卷第105頁反面至第106頁）。惟此核
  與被告邀約原告投資標買系爭土地無涉。綜上所述，原告主張
  被告詐騙130萬元款項之事實，堪信為實在。
3.按因故意或過失，不法侵害他人之權利者，負損害賠償責任。
  民法第184條第1項前段定有明文。被告詐騙原告上述金錢，原
  告依侵權行為之法律關係，請求被告負賠償責任，於法有據。
(二)被告所交付10萬元應先抵充本金或利息？原告請求之金額及利
  息有無理由？
1.按負損害賠償責任者，除法律另有規定或契約另有訂定外，應
  回復他方損害發生前之原狀。因回復原狀而應給付金錢者，自
  損害發生時起，加給利息。民法第213條第1項、第2項定有明
  文。又應付利息之債務，其利率未經約定，亦無法律可據者，
  週年利率為5﹪，同法第203條亦定有明文。本件原告因受被告
  詐騙，於97年3月24日交付現金138萬元予被告，已如前述，則
  原告自得依民法第184條及前揭規定，請求被告賠償138萬元及
  自損害發生時即97年3月24日起至清償日止，加給利息。又本
  件利息債務未經約定，又無法律可據，是原告請求按週年利率
  5﹪計算利息，應屬有據。
2.被告已於99年12月14日交付10萬元給原告，為兩造所不爭，該
  金額尚不足清償原告得請求被告賠償之本息，依民法第323條
  規定，應先抵充利息，再充原本。則被告給付之10萬元應抵充
  利息529日【抵充利息之日數計算式為：10萬元×365÷5﹪÷1
  38萬＝529日，小數點以下四捨五入。是自97年3月24日起至98
  年9月3日止共529日】，故被告應給付原告138萬元，及自98年
  9月4日（即10萬元抵充利息完翌日）起至清償日止，按週年利
  率5﹪計算之利息。
3.從而，原告依侵權行為法律關係，請求被告給付138萬元，及
  自98年9月4日起至清償日止，按週年利率5﹪計算之利息，為
  有理由，應予准許。逾此部分之請求，為無理由，應予駁回。
六本件原告勝訴部分，兩造分別陳明願供擔保，請准宣告假執行
  免為假執行，經核均無不合，爰分別酌定相當之擔保金額，併
  准許之。至原告敗訴部分，其訴既經駁回，其假執行之聲請亦
  失所依附，應併予駁回。
七據上論結，本件原告之訴為一部有理由，一部無理由，依民事
  訴訟法第79條、第390條第2項、第392條第2項，判決如主文。
中    華    民    國   100    年    6     月    10    日
                    民事第三庭  法  官  蘇雅慧
以上正本係照原本作成。
如不服本判決，應於送達後20日內，向本院提出上訴狀（須附繕
本）並表明上訴理由，如於本判決宣示後送達前提起上訴者，應
於判決送達後10日內補提上訴理由書。如委任律師提起上訴者，
應一併繳納上訴審裁判費。
中    華    民    國   100    年    6     月    10    日
                                書記官  李佳惠